---
title: "O que os novos prefeitos encontrarão nos cofres municipais?"
subtitle: "Índice de Gestão Fiscal Municipal - IGFM"
author: "[Fernando da Silva](https://github.com/schoulten)^[Grupo de Estudos de Conjuntura Econômica - fernando@gecefurg.com.br]"
date: "`r format(Sys.time(), '%d de %B de %Y')`"
output:
  html_document:
    css: style.css
    theme: united
    toc: true
    toc_float:
      collapsed: false
      smooth_scroll: true
    toc_depth: 3
    number_sections: false
    code_folding: hide
    code_download: true
link-citations: true
---


# Introdução {-}

5.570 novos prefeitos foram eleitos, em um contexto e campanha ainda dominamos pela pandemia da Covid-19, e tomarão posse no próximo 1º de janeiro com muitos velhos desafios. Com o que irão se deparar nas prefeituras?

Nosso país passa por um momento crítico em suas contas públicas. Estamos há quase 6 anos registrando consecutivos déficits primários - quando as despesas primárias superam a receita primária líquida -, período no qual a trajetória da dívida pública federal cresceu explosivamente e estados e municípios declararam insolvência. No contexto municipal, observa-se que muitas prefeituras possuem pouca capacidade de gerar receita para financiar até mesmo sua estrutura administrativa, constituindo-se um desafio vital para a gestão fiscal dos municípios brasileiros.

Para visualizar esse problema construímos o Índice de Gestão Fiscal Municipal – IGFM, que mede a capacidade dos municípios brasileiros se sustentarem em um intervalo de 0 a 1, adaptado da metodologia da Firjan. São consideradas no cálculo do índice as receitas provenientes da atividade econômica municipal e as despesas para manter a Câmara de Vereadores e a estrutura administrativa da Prefeitura, de forma que quanto mais próximo de zero estiver o IGFM do município menor é a capacidade do mesmo gerar receitas e arcar com os custos de sua própria existência.


```{r setup, message = FALSE, echo = FALSE, warning = FALSE}

# Carregar pacotes

if (!require("pacman")) install.packages("pacman")
if (!require("rsiconfi")) devtools::install_github("tchiluanda/rsiconfi")
pacman::p_load("knitr", "rmarkdown", "rtemps", "rsiconfi", "tidyverse", "brazilmaps", "magrittr", "sf")

# Configurações gerais

opts_chunk$set(message = FALSE, warning = FALSE, error = FALSE, tidy = FALSE, cache = FALSE, results = "asis")

options(scipen = 999, OutDec = ",")

```


```{r dados, message = FALSE, echo = FALSE, warning = FALSE}

load("./data/fiscal_mun.Rdata")

# Coletar e tratar dados


# 1) DADOS DE DESPESAS MUNICIPAIS


# 1.1) Vetor com código IBGE das UFs do Brasil
uf_codigos <- c(11:17, 21:29, 31:35, 41:43, 50:53)


# 1.2) Vetor com tipos de despesas
contas_desp <- c("01",    # Legislativa
                 "02",    # Judiciária
                 "03",    # Essencial à Justiça
                 "04")    # Administração


# 1.3) Função para coletar os dados do Anexo de Contas Anuais para todas UFs e contas selecionadas (despesas por função)
#tbl_desp_mun <- get_dca_mun_state(year          = 2018,
#                                  annex         = "I-E",
#                                  state         = uf_codigos,
#                                  arg_cod_conta = contas_desp)


# 1.4) Consideramos somente o estágio de despesas liquidadas
desp_mun <- tbl_desp_mun %>%
  filter(coluna == "Despesas Liquidadas") %>%
  select(cod_ibge, conta, valor) %>%
  pivot_wider(id_cols = cod_ibge, names_from = conta, values_from = valor) %>%
  rename_at(2:5, ~c("legislativa", "administracao", "essencial_a_justica", "judiciaria"))



# 2)  DADOS DE RECEITAS MUNICIPAIS


# 2.1) Vetor com tipos de receitas
contas_rec <- c("1.0.0.0.00.0.0",     # Receitas Correntes,
                "1.7.0.0.00.0.0",     # Transferências Correntes,
                "1.1.1.0.00.0.0",     # Impostos
                "1.3.0.0.00.0.0",     # Receita Patrimonial
                "1.4.0.0.00.0.0",     # Receita Agropecuária
                "1.5.0.0.00.0.0",     # Receita Industrial
                "1.6.0.0.00.0.0",     # Receita de Serviços
                "1.7.1.8.01.5.0",     # Cota-Parte do Imposto Sobre a Propriedade Territorial Rural
                "1.7.1.8.06.0.0",     # Transferência Financeira do ICMS – Desoneração – L.C. Nº 87/96
                "1.7.2.8.01.1.0",     # Cota-Parte do ICMS
                "1.7.2.8.01.2.0",     # Cota-Parte do IPVA
                "1.7.2.8.01.3.0",     # Cota-Parte do IPI - Municípios
                "RO1.7.2.8.01.1.0",   # Cota-parte do ICMS,
                "RO1.7.2.8.01.2.0",   # Cota-parte do IPVA,
                "RO1.7.1.8.01.5.0",   # Cota-parte do ITR,
                "1.7.2.8.01.3.0 Cota-Parte do IPI")


# 2.2) Função para coletar os dados do Anexo de Contas Anuais para todas UFs e contas selecionadas (receitas orçamentárias)
#tbl_rec_mun <- get_dca_mun_state(year          = 2018,
#                                 annex         = "I-C",
#                                 state         = uf_codigos,
#                                 arg_cod_conta = contas_rec)


# 2.3) São deduzidos os percentuais destinados à formação do Fundeb
rec_liq <- tbl_rec_mun %>%
  mutate(valor = ifelse(coluna == "Receitas Brutas Realizadas", valor, -valor)) %>%
  group_by(cod_ibge, cod_conta) %>%
  summarise(valor_liquido = sum(valor)) %>%
  pivot_wider(id_cols = cod_ibge, names_from = cod_conta, values_from = valor_liquido) %>%
  ungroup() %>%
  mutate(rec_econ = RO1.0.0.0.00.0.0 - RO1.7.0.0.00.0.0 + rowSums(.[c(3:5,7:12)], na.rm = TRUE)) %>%
  select(1,2,13) %>%
  rename_at(2, ~c("rec_corr_liq")) %>%
  mutate(rec_corr_liq = ifelse(rec_corr_liq < 1, 0, rec_corr_liq),
         rec_econ = ifelse(rec_econ < 1, 0, rec_econ))



# 3) Índice de Gestão Fiscal Municipal

tbl_igfm <- desp_mun %>%
  inner_join(rec_liq) %>%
  replace(is.na(.), 0) %>%
  mutate(indicador      = (rec_econ - legislativa - administracao - essencial_a_justica - judiciaria) / rec_corr_liq,
         indicador = ifelse(rec_econ == 0, 0, indicador),
         igfm_autonomia =  case_when(
           indicador > 0.25 ~ 1,
           indicador < 0.25 & indicador > 0 ~ indicador/0.25,
           TRUE ~ 0),
         categoria      = case_when(
           igfm_autonomia > 0.8 ~ "Excelente",
           igfm_autonomia > 0.6 & igfm_autonomia < 0.8 ~ "Boa",
           igfm_autonomia > 0.4 & igfm_autonomia < 0.6 ~ "Difícil",
           igfm_autonomia < 0.4 ~ "Crítica") %>% factor(levels = c("Excelente", "Boa", "Difícil", "Crítica")))


res1_igfm <- tbl_igfm %>%
  group_by(categoria) %>%
  summarise(n_categoria = n()) %>%
  ungroup() %>%
  mutate(perc_categoria = n_categoria / sum(n_categoria) *100)


res2_igfm <- tbl_rec_mun %>%
  distinct(cod_ibge, populacao) %>%
  left_join(tbl_igfm, by = "cod_ibge") %>%
  filter(categoria %in% c("Difícil", "Crítica")) %>%
  summarise(pop_med = mean(populacao))

```



# Mapa do IGFM {-}

No mapa constam os resultados do IGFM categorizados em 4 níveis de situação: crítica, difícil, boa e excelente. Podemos observar que 2.415 prefeituras (44,4% do total) estão em situação crítica e difícil, ou seja, não conseguem gerar receita suficiente para custear a própria estrutura administrativa. A maior parcela desse número é composta por municípios pequenos, concentrados nas regiões Norte e Nordeste, nos quais a população média não passa de 14 mil pessoas.

Esse resultado evidencia uma grande ineficiência na administração dos recursos públicos. Nesse contexto, propostas de reforma administrativa vêm sendo debatidas e indicadores como esses são importantes para entender o problema.

É fundamental discutir e propor soluções para fatores como esse, caso contrário este mapa mostrará um Brasil cada vez mais crítico.


```{r grafico, message = FALSE, echo = FALSE, warning = FALSE}

# Gerar mapa com os dados

get_brmap("City") %>% 
  inner_join(tbl_igfm, c("City" = "cod_ibge")) %>% 
  ggplot() +
  geom_sf(aes(fill = categoria), color = NA, size = 0.15)  +
  geom_sf(data = get_brmap("State"), fill = "transparent", colour = "black", size = 0.5) +
  labs(title    = "Índice de Gestão Fiscal Municipal - IGFM",
       subtitle = "Dados de 2018, metodologia adaptada da Firjan",
       caption  = "Fonte: GECE/FURG com dados de Tesouro Nacional") +
  scale_fill_brewer(palette = "Spectral", name = "Situação:", direction = -1) +
  theme(axis.text         = element_blank(),
        axis.ticks        = element_blank(),
        plot.title        = element_text(color = "#233f91", size = 15, face = "bold"),
        plot.subtitle      = element_text(face = "bold", colour = "gray20", size = 12),
        plot.caption       = element_text(size = 10, face = "bold", colour = "gray20"),
        legend.position   = c(0.15,0.2),
        legend.title      = element_text(face = "bold", colour = "gray20", size = 12),
        legend.background = element_blank(),
        legend.text        = element_text(face = "bold", colour = "gray20", size = 12),
        panel.grid        = element_line(colour = "transparent"),
        panel.background  = element_rect(fill = "#eef1f7", colour = "#eef1f7"),
        plot.background   = element_rect(fill = "#eef1f7", colour = "#eef1f7"))


```


